最高法院民事判決　　　　　　　　　　　　　　　九十三年度台上字第一五四０號
　　上　訴　人　己○○
　　　　　　　　戊○○
　　　　　　　　乙○○
　　　　　　　　辛○○
　　　　　　　　丙○○
　　　　　　　　庚○○
　　　　　　　　甲○○
　　　　　　　　丁○○
　　共　　　同
　　訴訟代理人　王永春律師
　　被 上訴 人　宏福建設股份有限公司
　　法定代理人　姚英章
右當事人間請求回復原狀等事件，上訴人對於中華民國九十三年三月三十日台灣高等
法院第二審更審判決（九十二年度重上更(一)字第一一三號），提起上訴，本院判決如
下：
    主  文
上訴駁回。
第三審訴訟費用由上訴人負擔。
    理  由
本件上訴人主張：伊分別於如原判決附表（下稱附表）所示之時間，向被上訴人購買
坐落台北縣新莊市○○段七三０地號土地上之「浪漫都心」社區如附表所示之房屋及
其基地應有部分（下稱系爭房地），並簽訂房地預定買賣契約（下稱系爭契約），伊
已依約給付如附表所示之價金及費用。嗣因系爭房地之地面層及地下一、二層基地有
部分占用鄰地七三一、七五八地號土地，致不能辦理「產權」移轉，伊所買受之所有
權即有瑕疵，被上訴人應負權利瑕疵擔保責任。又系爭房地地下一、二層部分，被上
訴人未依核准圖說施工，施工錯誤，致越界建築占用鄰地各八十一點八平方公尺，合
計達一百六十三點六平方公尺，違法規劃為停車場及防空避難室，雖被上訴人將越界
部分加蓋一道內牆，亦違反建築技術規則第六十條、第六十一條之規定，無法達到契
約所定之債務本旨，顯有債務不履行之情形。另系爭房地占用鄰地之部分為連續壁及
樑柱等重要結構，若將占用部分拆除，對於系爭建物之安全有重大影響。又系爭房地
屋頂及外層多處漏水，牆面歪斜、樑柱歪斜，內部到處龜裂斑剝、磁磚剝落，地層下
陷，且已影響大樓之安全，被上訴人應負物之瑕疵擔保責任。而被上訴人出售之系爭
房地與合約約定及廣告內容不符，亦應負債務不履行之責任等情。爰依系爭契約第十
條、民法第二百二十六條、第二百二十七條、第二百二十九條、第二百五十四條、第
三百五十三條、第三百四十九條、第三百五十九條規定，向被上訴人表示解除契約，
並依民法第二百五十九條第一項規定，求為命被上訴人給付上訴人己○○新台幣（下
同）九十二萬五千四百四十四元、戊○○二百四十六萬二千元、乙○○一百六十萬二
千元、辛○○一百四十二萬一千五百八十五元、丙○○二百五十七萬七千元、庚○○
一百四十一萬九千三百元、甲○○一百五十四萬八千元、丁○○一百三十萬二千元，
並均加計法定遲延利息之判決。
被上訴人則以：系爭房地占用鄰地，係因地政機關地籍分割線重測前後偏差所發生，
而非施工錯誤，該占用鄰地之爭議，非可歸責於伊。系爭房地占用鄰地雖有瑕疵，惟
並非不得補正，伊已於民國八十六年五月七日申請，經台北縣政府工務局（下稱工務
局）於八十六年七月七日核准更正使用執照，台北縣新莊地政事務所亦已依更正後之
平面圖，塗銷占用鄰地部分之註記，伊既已補正瑕疵，自不負權利瑕疵擔保責任，系
爭建物亦無物之瑕疵擔保及債務不履行等問題，縱有瑕疵亦甚輕微，上訴人據以解除
契約，於法無據等語，資為抗辯。
原審審理結果，以本件上訴人主張向被上訴人購買如附表所示之系爭房地，地政機關
就新莊地區土地於八十四年間開始地籍圖重測，發現系爭大樓之地下一、二層越界建
築占用鄰地即台北縣新莊市○○段七三一、七五八地號，鄰地四公尺計劃道路用地（
下稱系爭鄰地），各達八十一點八平方公尺，合計占用一百六十三點六平方公尺，是
於八十五年二月十五日辦理建物所有權第一次登記時，地政事務所於建築改良物登記
簿謄本註記「本建物尚有部份佔用鄰地未登記」，土地所有權狀面積乙欄為空白等事
實，業據其提出系爭契約、八十五年十月十九日之建物測量成果圖、建築改良物登記
簿謄本及土地所有權狀可稽。被上訴人就系爭大樓地下一、二層占用面積亦不爭執，
核與上開建物測量成果圖所示相符，是上訴人此部分之主張，堪信為真實。系爭契約
標的物係預售屋，故權利瑕疵之原因，自應以買賣標的物特定時即系爭房地建妥時已
存在之瑕疵，為權利瑕疵擔保之時點。被上訴人係於八十六年三月至九月交付系爭房
地予上訴人，有交屋完成書可憑，則系爭房地地下一、二層之基地，既有占用鄰地，
被上訴人就該部分土地所有權顯不能移轉上訴人，被上訴人就該部分權利瑕疵，即應
負擔保責任。系爭房地地下一、二層基地既有占用系爭鄰地，即有被追奪之可能性，
被上訴人自應負權利瑕疵擔保責任。又關於買賣權利瑕疵擔保責任，出賣人應負無過
失之責任，出賣人善意或惡意在所不問。次查被上訴人就系爭房地地面層及地下一、
二層基地占用鄰地，並未取得所有權，被上訴人仍不能就該部分土地之所有權移轉於
上訴人，此為被上訴人所不爭。且縱令台北縣政府工務局於八十六年七月七日核准使
用執照變更，且旋因被上訴人為上開側牆內移結果而於八十七年一月二十日為塗銷註
記，然此僅係就系爭房地合法占用系爭七三０號基地之現況為登載，就系爭房地地下
一、二層基地占用鄰地，被上訴人固仍不能將該部分基地土地為所有權之移轉，就該
部分土地仍有給付不能之情事。惟系爭大樓之基地，依變更前使用執照所載，其「各
層面積」為一七四九點五二平方公尺，此有台北縣政府工務局八十四莊使字第一七０
九號使用執照可佐，而系爭大樓地下一、二層占用鄰地之面積，其各層亦僅八一點八
平方公尺，僅合計為一百六十三點六平方公尺，核上開地下一、二層各單層之權利瑕
疵，占其各單層基地面積，僅百分之四點六，比例甚微，是系爭權利瑕疵對本件契約
之履行而言，尚非重要，且不影響上訴人買受系爭房地居住之目的，該瑕疵所生之損
害與解除契約對被上訴人所生損害，顯有失平衡。則上訴人以被上訴人上開權利瑕疵
之給付不能，據以解除系爭買賣契約，即有違誠信原則。從而上訴人依民法第三百五
十三條、民法第二百五十六條規定主張因上開權利瑕疵之給付不能而解除系爭買賣契
約，不應准許。又系爭建物之建造執照係於八十一年間即已核發，斯時系爭七三０地
號土地面積為一千八百五十五平方公尺，而七三０地號於重測後土地面積減少四十五
點七一平方公尺，此有土地登記簿謄本可證，台北縣政府工務局亦說明此係地籍分割
線重測前後有偏差，有該局八十六年三月二十二日八六北工使字第Ｂ｜０七三號函可
憑。另新莊市○○段頭前小段六三四之二七、六八一之四、六八一之三十等地號土地
係屬八十三年地籍圖重測區，因屬地籍重新整理，致重測前後土地界線、面積非屬必
然不變。另函文所示地號土地，依據地籍調查表記載之界址為計畫道路及水溝內外，
經以重測前後地籍圖套繪結果該筆土地界線略有差異等情，亦有台北縣新莊地政事務
所九十年九月二十一日九十北縣莊測字第一六０七七號函可稽，足證系爭房屋基地面
積因重測地籍線偏差，以致系爭土地面積因而減少，則被上訴人建築系爭房地嗣後因
占用鄰地，致地政機關於建物登記簿謄本註記「本建物尚有部分占用鄰地」，不能辦
理移轉登記於上訴人，實非可歸責於被上訴人。且系爭建物因占用鄰地，被上訴人於
八十五年十二月二十八日受上訴人催告後，即已著手進行補正事宜，先自八十五年十
二月起，向台北縣新莊地政事務所、台北縣政府等機關陳情處理問題之解決方案，台
北縣政府工務局曾分別於八十六年一月二十一日、八十六年二月二十日兩次召開協調
會討論，並要求被上訴人儘速改善完成，且檢具相關書圖文件到局報備，有被上訴人
提出之台北縣政府工務局八十六年三月二十二日八六北工使字第Ｂ｜二０七三號函可
稽。嗣被上訴人依前開工務局函文指示，先委託林平昇建築師變更設計及簽證、土木
技師為結構計算、補正工程估價等，於八十六年四月三十日與台麒營造有限公司（下
稱台麒公司）訂立工程合約，八十六年五月七日向台北縣政府工務局申請使用執照更
正報備，於八十六年七月七日台北縣政府核准使用執照之更正，此亦有被上訴人提出
並為上訴人所不爭之工程合約書及核准更正使用執照可證。惟修補之更正使用執照於
八十六年七月七日始經核准，是尚難以被上訴人與台麒公司訂約之施工期限為四十日
，即遽爾推論被上訴人未積極進行補正。此外，上訴人一方面催告被上訴人辦理所有
權移轉登記，一方面就被上訴人辦理移轉所有權移轉所需進行之補強工程等，則加以
阻撓，是上訴人主張被上訴人應負給付遲延之責，伊等得據以主張解除契約云云，即
不足採。又系爭建物地下一、二層除原有隔間牆外，另已築一道ＲＣ隔間側牆將面積
內移，於上開新建內牆與舊有隔間牆間尚有舊結構體存在，業經到場勘驗屬實，製有
勘驗筆錄可憑，復為被上訴人所不否認。然該新建內移隔間牆興建後，業經台灣省土
木技師公會鑑定，亦認為「標的物地下室第一、二層側牆內移，照附件結構計算書施
工，安全應無慮」，有該公會八十七年五月十九日八十七省土技字第二一一三號鑑定
報告可憑，亦為上訴人所自承。被上訴人既以新建隔間牆內縮原占用鄰地面積，自已
就地下一、二層其占用鄰地部分進行補正，且被上訴人既為補正而新建內牆，顯無再
予拆除之可能。殊難謂被上訴人上開補正方法，仍致其給付有物之瑕疵存在或該瑕疵
仍屬重大可言。從而上訴人主張系爭建物仍有結構安全問題，並據以解除契約，亦無
理由。再系爭地下室一、二層之基地因占用鄰地致被上訴人另築一道牆內縮結果，地
下層室內面積固較原建築之面積為少，私設停車空間更正為二三輛，實設停車空間更
正為六三輛，此有更正使用執照附件可稽，惟此項瑕疵衡情尚屬輕微，該瑕疵對於上
訴人所生之損害與解除對於被上訴人所生之損害，二者相較，如許上訴人解除契約，
顯失衡平。而系爭建物因九二一地震造成之損害，尚非可歸責於被上訴人之事由，此
為公知之事實；且上訴人所主張多項瑕疵，固據提出照片為證，惟上開瑕疵僅對於建
物外觀、居住品質及舒適感有所妨礙，尚不致於危及建物之結構安全，足徵瑕疵非屬
重大，若據此解除契約，亦顯失公平。末查，上訴人另主張被上訴人給付內容與合約
不符、設施欠缺，固據上訴人提出系爭契約、照片廣告為證，且為被上訴人所不爭執
，然上述缺失，雖不能提供上訴人良好高品質之居住環境，惟尚不至於損及系爭建物
居住之功能，上訴人據以解約，亦失公平。是就上訴人主張上開系爭房地之瑕疵全部
，為整體之觀察，既均不致於損及系爭買賣契約之目的即提供居住之功能，是其據上
開瑕疵主張解除契約，亦顯失公平，應認其解除契約並不合法。綜上所述，上訴人依
權利瑕疵擔保責任、物之瑕疵擔保責任及債務不履行規定，主張解除契約，請求被上
訴人返還如附表所示金額本息，均屬無據，不應准許云云，為其心證之所由得，爰將
第一審所為上訴人敗訴判決予以維持，駁回上訴人之上訴，經核於法洵無違誤。上訴
論旨，就原審取捨證據、認定事實之職權行使，指摘原判決違背法令，求予廢棄，非
有理由。
據上論結，本件上訴為無理由。依民事訴訟法第四百八十一條、第四百四十九條第一
項、第七十八條，判決如主文。
中　　　華　　　民　　　國　　九十三　　年　　　七　　　月　　二十八　　日
                              最高法院民事第四庭
                                  審判長法官  朱　錦　娟
                                        法官  顏　南　全
                                        法官  許　澍　林
                                        法官  葉　勝　利
                                        法官  黃　義　豐
      右正本證明與原本無異
                                              書  記  官
中　　　華　　　民　　　國　　九十三　　年　　　八　　　月　　 十二 　　日
                                                                        Ｑ
